【裁判字號】    90,台上,3961
【裁判日期】    900628
【裁判案由】    殺人未遂
【裁判全文】
最高法院刑事判決                                九十年度台上字第三九六一號
    上  訴  人  甲○○
右上訴人因殺人未遂案件，不服台灣高等法院中華民國九十年三月二十七日第二審判
決（九十年度上訴字第六三號，起訴案號：台灣士林地方法院檢察署八十九年度偵字
第八三九九號），提起上訴，本院判決如左：
    主  文
原判決撤銷，發回台灣高等法院。
    理  由
本件原判決認定上訴人甲○○與女友張明玉間，因分手問題發生衝突，上訴人竟萌殺
機，判斷張明玉離去後應係返回臺北市○○路○段四十巷一五三號其父張萬益住處。
民國八十九年九月六日凌晨某時許，上訴人持其所有供犯罪所用之打火機、紙張、一
點五公升礦泉水空瓶，前往同路段二○○號西歐加油站，購買新臺幣（下同）九十元
之汽油，裝入上開空瓶中，於同日凌晨二時三十分至上開住處，明知當時有人住居其
內，竟基於放火燒燬現供人使用之住宅及燒死屋內住戶之故意，自汽油桶內潑灑汽油
於上開住宅門口鐵門與客廳鋁門內之地面，復以打火機點燃紙張後，丟向汽油引燃火
勢，使該住宅客廳東南側門口處、鋁門之玻璃下方、東南側陽臺水泥牆及鐵門內側下
方受燒損及變色，併使在屋內就寢之張萬益、張申美蓉、張義豐因逃避不及，分別受
有濃煙吸入性嗆傷、濃煙性眼刺激傷（張萬益），右側鎖骨骨折（張申美蓉），右腳
二度燒燙傷、左腳二度燒傷（張義豐）等傷害，張明玉因（不在家）而逃過一劫。上
訴人放火後在旁觀看，直至消防車趕抵灌救撲滅火勢後，方行離去。嗣警於火災現場
扣得上訴人所有之汽油桶一個，循線查獲等情。因而維持第一審論處上訴人殺人未遂
罪刑（累犯）之判決，駁回上訴人在第二審之上訴。固非無見。
惟查：(一)、有罪之判決書，須將認定之犯罪事實詳記於事實欄，然後於理由內逐一說
明其憑以認定之證據，使事實與理由兩相一致，方為合法。又刑法上關於犯罪之故意
，係採希望主義。直接故意，須行為人對於構成犯罪之事實具備明知及有意使其發生
之兩個要件；間接故意，須行為人對於構成犯罪之事實預見其發生，且其發生不違背
行為人本意始能成立。而行為人有無犯罪之故意，乃個人內在之心理狀態，惟有從行
為人之外在表徵及其行為時之客觀情況，依經驗法則審慎判斷，方能發現真實。原判
決事實欄記載上訴人「明知當時有人住居屋內就寢，竟基於放火燒燬現供人使用之住
宅及燒死屋內住戶之故意」，乃理由說明「已足見被告對於現有人所在之建築物潑灑
汽油並進而放火之行為可能燒死住宅內之人有未必故意」（見原判決第五頁第一－三
行）、「查本件公訴意旨漏未斟酌前述被告具有殺人之間接故意」（見原判決第六頁
倒數第二、三行）。關於上訴人殺人之犯罪故意，其事實之記載與理由之說明不相適
合，自屬判決理由矛盾。(二)、訊問被告，除有急迫情況且經記明筆錄者外，應全程連
續錄音；必要時，並應全程錄影。又筆錄內所載之被告陳述與錄音或錄影之內容不符
者，除有急迫情況且經記明筆錄而未錄音、錄影之情形外，其不符之部分，不得作為
證據。刑事訴訟法第一百條之一第一項、第二項定有明文。故審理事實之法院，遇有
被告抗辯其未有如訊問筆錄所載之陳述時，應先調取該訊問過程之錄音帶或錄影帶，
加以勘驗，以判斷該筆錄所載被告之陳述得否作為證據。上訴人於原審提示警訊筆錄
時供稱「我於警訊中沒有說什麼，我只是點頭、搖頭」（見原審卷第三十六頁），又
上訴人於原審提出其有精神官能症之治療紀錄，同時供稱事發之前（當日）遭張明玉
所邀之人打得遍體鱗傷，導致蜘蛛膜破裂（見原審卷第三十三頁、第六十一頁至七十
頁），且於八十九年九月八日（羈押翌日）經台灣士林看守所戒護至台北市立陽明醫
院治療，經診斷疑似蜘蛛膜下腔出血及腦室擴大，倘若非虛，則被告警訊之自白是否
在健康正常狀況下所為，是否合於任意性，則非無疑。乃原審未調取相關錄音帶勘驗
上訴人此部分之供述是否與筆錄之記載相符，復未說明何以無勘驗之必要，而仍援用
此部分筆錄之記載為斷罪之資料，其踐行之訴訟程序自有可議。以上或為上訴意旨所
指摘，或為本院得依職權調查之事項，應認原判決有發回更審之原因。本件上訴人抗
辯僅將汽油淋在鐵門之上，並未將汽油潑灑鐵門與客廳鋁門之間，而依卷內照片（八
十九年度聲字第一○一一號偵查卷第四十四頁、第四十五頁照片八、九），案發當時
為深夜，被害人張萬益等已經入睡，住所鐵門深鎖，如何能如原判決事實所認定之「
上訴人自汽油桶內潑灑汽油於上開住宅門口鐵門與客廳鋁門內之地面，復以打火機點
燃紙張後，丟向汽油引燃火勢」，及依據市場價格，每公升汽油不超過二十元，九十
元可以購買五公升左右之汽油，原判決事實認定上訴人購買九十元之汽油裝入一點五
公升之礦泉水空瓶犯罪，其事實真相究竟如何，案經發回，宜併查明。
據上論結，應依刑事訴訟法第三百九十七條、第四百零一條，判決如主文。
中      華      民      國     九十     年      六      月    二十八    日
                              最高法院刑事第十庭
                                  審判長法官  陳  炳  煌
                                        法官  陳  正  庸
                                        法官  韓  金  秀
                                        法官  吳  信  銘
                                        法官  徐  文  亮
      右正本證明與原本無異
                                              書  記  官
中      華      民      國     九十     年      七      月      二      日


司法院資訊處製作；財團法人民間司法改革基金會備份。
